【裁判字號】    94,訴,3000
【裁判日期】    950921
【裁判案由】    勞保
【裁判全文】
臺北高等行政法院判決
                                     94年度訴字第03000號
                              .
原      告  甲○○
被      告  勞工保險局
代  表  人  乙○○（總經理）
訴訟代理人  丙○○兼送達代收.
            丁○○
上列當事人間因勞工保險條例事件，原告不服行政院勞工委員會
中華民國94年8 月29日勞訴字第0940037936號訴願決定，提起行
政訴訟。本院判決如下：
    主  文
原告之訴駁回。
訴訟費用由原告負擔。
    事  實
一、事實概要：緣原告以驛立特企業社為投保單位，加入勞工保
    險為被保險人。原告以其因罹患情感性精神病，於93年12月
    1 日檢據向被告申請殘廢給付，經被告以原告所患未達勞工
    保險殘廢給付標準表規定之給付標準，乃於94年2 月18日以
    保給殘字第09460094610 號函（下稱原處分）否准所請殘廢
    給付。原告不服，向勞工保險監理委員會（以下簡稱勞保監
    理會）申請審議，經該會於94年6 月14日以94保監審字第11
    82號審定書審定駁回，原告提起訴願，經遭駁回，遂提起本
    件行政訴訟。
二、兩造聲明：（原告未於言詞辯論期日到場，聲明及陳述依其
    起訴狀記載及準備程序之陳述。）
  (一)原告聲明求為判決：
    1.訴願決定、審議審定及原處分均撤銷。
    2.被告應作成核付原告勞工保險條例標準表第4 項第7 等級
      440日殘廢給付之行政處分。
  (二)被告聲明求為判決：駁回原告之訴。
三、兩造之主張：
甲、原告主張之理由：
一、依照勞工保險殘廢給付標準表第4 項：「精神遺存顯著障害
    ，終身祇能從事輕便工作者」為第7 等級殘廢，給付440 日
    。精神神經障害附註一(五)因中等度精神、神經障害，精神及
    身體之勞動能力較一般明顯低下者：適用第7 等級。
二、根據臺北市萬芳醫院精神科醫師於93年11月25日所開立勞工
    保險殘廢診斷書明確記載：因情感性精神病致腦部殘廢，有
    躁鬱症、恐慌現象，已達治療1 年以上，診斷永久不能復原
    。就因果關係論之，「情感性精神病」為原因，爾後所發生
    的「神經質、憂鬱、激躁不安、自殺」等症狀即為結果。原
    告病情之嚴重性、是否殘廢，應由專業醫師診斷，被告怎可
    指因原告飲酒所以無法排除係酒精因素導致情緒障害，不宜
    判定為殘廢，而不核定殘廢給付。被告應提出原告病情確為
    酒精所影響之證明。
三、原告於93年8 月6 日因精神疾病領有殘障手冊，況且原告經
    醫師查證確實戒酒已達1 年半之久，病歷上有記載可查證。
    但原告精神方面之障害依舊存在並無好轉，難道有長期飲酒
    習性之人都算是患有精神疾病患者嗎？被告所言實為推拖之
    詞，若被告無法提出確切之證明原告情緒障害係為酒精所致
    ，請依照殘廢給付標準表第7 等級，給付原告440 日之殘廢
    給付。
乙、被告主張之理由：
一、依勞工保險殘廢給付標準表「精神、神經障害」障害系列第
    4 障害項目「精神遺存顯著障害，終身祇能從事輕便工作者
    。」為第7 等級殘廢，給付標準440 日。該障害系列附註一
    規定「精神、神經障害等級」之審定基本原則為：綜合其病
    灶症狀，對於永久喪失勞動能力與影響日常生活或社會生活
    活動狀態及需他人扶助之情況定其等級。於審定時，須有精
    神科、神經科、神經外科等專門醫師診斷證明資料為依據。
二、原告以罹患情感性精神病致殘，於93年12月1 日申請殘廢給
    付，並檢送臺北市立萬芳醫院93年11月25日出具同日審定成
    殘之殘廢診斷書為證，該診斷書載略以：病患有躁鬱及恐慌
    現象，工作能力不佳，需長期治療。經被告調取原告就診醫
    院之病歷資料送請被告特約專科醫師審查，審查意見︰「根
    據病歷，病患為長期酒癮病患，雖有憂鬱之現象，但無法排
    除酒精導致情緒障礙，不宜判定為殘廢。」據此，被告乃核
    定以其所患未符合勞工保險殘廢給付標準表規定之給付標準
    ，乃否准所請殘廢給付。
三、被告於審核時，除以原告檢附之診斷書等書面資料予以審核
    外，另檢具原告所送申請書件、殘廢診斷書及病歷影本資料
    送被告特約專科醫師審查，並徵詢專科醫師意見如前述。原
    告不服原核定，向勞保監理會申請審議，亦經該會專業醫師
    審查，審查意見︰「個案於91年1 月至萬芳醫院就醫初診時
    ，即有自述酒精濫用，且被診斷為酒精依賴，因此推估酒精
    依賴發生於情感性疾病之前，顯示可能因酒精而導致相關精
    神症狀，隨後出現躁鬱症狀時，個案仍有使用酒精，且截至
    最後就診日，仍被診斷有酒癮，93年12月亦自述仍有酗酒，
    故仍可能源於酒精濫用所衍生之精神症狀，不予核付相當合
    理。」綜上，本件既經2 位專業醫師審查咸認原告長期酒癮
    病患，雖有憂鬱之現象，但無法排除酒精導致情緒障礙，有
    前開病歷可稽，故不符勞工保險殘廢給付標準表規定，被告
    核定其所請殘廢給付不予給付，要屬當然。
四、被告為求慎重，再將臺北市立萬芳醫院95年6 月13日萬院醫
    病字第0950003654號函影本及病歷，送請被告特約專科醫師
    表示意見，請就其判斷依據在病歷上加以標示並翻譯成中文
    註解，被告特約專科醫師意見：「一93年11月25日後，依據
    病歷病患仍存酒精濫用（Alcohol abuse）之 情形，請詳見
    93年12月15日與94年1 月5 日之門診記錄，且依據其病歷診
    斷，仍然存酒精濫用之診斷，顯示酒精對其疾病影響甚大。
    二依據病歷，病患自91年起萬芳醫院初診之時即有酒精依賴
    之情形，期間雖曾自述戒酒，但病歷記錄仍然記錄病患存酒
    精濫用之情形。因酒精濫用影響精神症狀甚大，若病患未充
    分戒除酒精之前，實難以判斷其是否成殘或殘廢之等級。」
    理  由
壹、程序方面：
一、本件原告經合法通知，無正當理由而未於言詞辯論期日到場
    ，核無行政訴訟法第218 條、民事訴訟法第386 條各款所列
    情形，爰依被告之聲請，由其一造辯論而為判決。
二、本件原告起訴後，被告之代表人已由史哲變更為蔡吉安再變
    更為乙○○，茲各由新任代表人具狀聲明承受訴訟，核無不
    合，應予准許，先為明。
貳、實體方面：
一、按「被保險人因普通傷害或罹患普通疾病，經治療終止後，
    如身體遺存障害，適合殘廢給付標準表規定之項目，並經保
    險人自設或特約醫院診斷為永久殘廢者，得按其平均月投保
    薪資，依同表規定之殘廢等級及給付標準，1 次請領殘廢補
    助費，給付標準如附表2 。被保險人領取普通傷病給付期滿
    ，或其所患普通傷病經治療1 年以上尚未痊癒，如身體遺存
    障害，適合殘廢給付標準規定之項目，並經保險人自設或特
    約醫院診斷為永不能復原者，得比照前項規定辦理。」勞工
    保險條例第53條定有明文。次依勞工保險殘廢給付標準表「
    精神、神經障害」障害系列第4 障害項目「精神遺存顯著障
    害，終身祇能從事輕便工作者。」為第7 等級殘廢，給付標
    準440 日；又該障害系列附註一規定，「精神、神經障害等
    級」之審定基本原則為：綜合其病灶症狀，對於永久喪失勞
    動能力與影響日常生活或社會生活活動狀態及需他人扶助之
    情況定其等級。於審定時，須有精神科、神經科、神經外科
    等專門醫師診斷證明資料為依據。、、、(五)因中度精神、神
    經障害、精神及身體之勞動能力較一般顯明低下者：適用第
    7 級。
二、查原告以罹患情感性精神病致殘，於93年12月1 日（被告收
    文日期）檢據向被告申請殘廢給付。案經被告審查，以原告
    為長期酒癮病患，雖有憂鬱之現象，但無法排除酒精導致情
    緒障礙，不宜判定為殘廢，不符勞工保險條例第53條請領規
    定，乃以原處分否准所請。原告不服，向勞保監理會申請審
    議及提起訴願，均遭駁回之事實，有勞工保險殘廢給付申請
    書、勞工保險殘廢診斷書、原處分、審議審定及訴願決定在
    卷可參，自堪信為真實。原告不服，提起本件行政訴訟。並
    以事實欄所示各節據為爭議。則本院應審究者乃原告之殘廢
    程度是否符合勞工保險殘廢給付標準表第4 項第7 等級之情
    形。經查：
  (一)勞工保險條例第53條之附表即勞工保險殘廢給付標準表，其
    立法之結構原係以「身體障害之狀態」即所遺障害之程度為
    評價且為殘廢等級區分之基準；於精神、神經障害等級之審
    定，尚須將病灶症狀及永久喪失勞動能力與影響日常生活或
    社會生活活動狀態及需他人扶助之情況綜合衡量，此觀勞工
    保險殘廢給付標準表「精神、神經障害」系列附註一規定自
    明。
  (二)據原告檢附之臺北市立萬芳醫院93年11月25日出具同日審定
    成殘之殘廢診斷書載略以：傷病名稱為「情感性精神病」；
    治療經過為「病患因上述診斷，有躁鬱及恐慌現象，工作能
    力不佳，需長期治療。」；初診日期為「91年1 月14日」；
    門診診療期間為「91年1 月14日至93年11月25日共門診20次
    」；殘廢遠因為「基因」；殘廢近因為「壓力」；殘廢部位
    為「腦部」；殘廢詳況「一精神遺存障害：1.外觀：神經質
    2.情感：憂鬱3.行為：激躁不安4.思想：自殺意念。5.職業
    功能、社交功能退化，經長期精神復健治療後，身體能力仍
    存，終身祇能從事輕便工作者」等語，固有該診斷書影本附
    原處分卷可稽。惟經被告調閱原告原應診之診療病歷資料送
    請被告特約專科醫師審查簽示意見略以︰「根據病歷，病患
    為長期酒癮病患，雖有憂鬱之現象，但無法排除酒精導致情
    緒障礙，不宜判定為殘廢。」等語；嗣原告向勞保監理會申
    請審議，亦經該會專業醫師審查意見略以︰「個案於91年1
    月至萬芳醫院就醫初診時，即有自述酒精濫用，且被診斷為
    酒精依賴，因此推估酒精依賴發生於情感性疾病之前，顯示
    可能因酒精而導致相關精神症狀，隨後出現躁鬱症狀時，個
    案仍有使用酒精，且截至最後就診日，仍被診斷有酒癮，93
    年12月亦自述仍有酗酒，故仍可能源於酒精濫用所衍生之精
    神症狀，不予核付相當合理。」等語，復有該審查意見表附
    原處分卷及原審定卷足憑。是本件既經被告及勞保監理會兩
    位專業醫師審查結果，均認原告為長期酒癮病患，雖有憂鬱
    之現象，但無法排除酒精導致情緒障礙，不宜判定為殘廢。
    從而，被告以原告所患不符合勞工保險條例第53條請領規定
    ，乃否准所請殘廢給付，於法即無不合。至原告雖稱其已經
    戒酒，且已達殘廢給付標準云云，然此核與原告病歷資料所
    載原告於就診期間仍有使用酒精，並未完全戒酒之情形不合
    ，不足採信。
  (三)再參以本院向原告就診之臺北市立萬芳醫院詢原告就診情形
    ，經該院以95年6 月13日萬院醫病字第0950003654號函復略
    以：王員（即原告）有躁鬱症，戒酒後症狀仍持續，為永久
    障礙等語，有該函件附本院卷可參（參見本院卷第44頁），
    然被告為求慎重，再將臺北市立萬芳醫院上揭函件及及病歷
    資料，送請被告特約專科醫師表示意見，請就其判斷依據在
    病歷上加以標示並翻譯成中文註解，被告特約專科醫師意見
    略以：「一93年11月25日後，依據病歷病患仍存酒精濫用（
    Alcohol abuse）之 情形，請詳見93年12月15日與94年1 月
    5 日之門診記錄，且依據其病歷診斷，仍然存酒精濫用之診
    斷，顯示酒精對其疾病影響甚大。二依據病歷，病患自91年
    起萬芳醫院初診之時，即有酒精依賴之情形，期間雖曾自述
    戒酒，但病歷記錄仍然記錄病患存酒精濫用之情形。因酒精
    濫用影響精神症狀甚大，若病患未充分戒除酒精之前，實難
    以判斷其是否成殘或殘廢之等級，故判定不符給付標準。」
    等語，有原告相關病歷及被告特約專科醫師審查意見表附本
    院卷可參（參見本院卷第52至71頁），由上可知，原告雖有
    躁鬱症病症，然其於初診時即有酒精依賴情形，又由其病歷
    資料可知，其於臺北市立萬芳醫院繼續治療期間，仍有陸續
    使用酒精之情形，且於醫師93年11月25日出具上揭診斷證明
    書之後，在93年12月15日及94年1 月5 日仍有持續性酒精濫
    用或減少酒精濫用之情形，可見原告之精神狀態確無法排除
    受酒精影響所致。則在原告使用酒精之情形未完全戒除前，
    原告精神狀態既無法排除受酒精影響，被告認無法判定其殘
    廢或殘廢等級即無不合。至上揭醫院函復意見，未考量原告
    確仍有繼續使用酒精及該酒精影響其精神狀態情形，故該函
    復意見尚不足為原告有利之認定，附此敘明。
  (四)復按「本局得視業務需要聘用兼任醫師12人至20人」勞工保
    險局組織條例第11條第2 項前段定有明文；另「保險人為審
    核保險給付或勞工保險監理委員會為審議爭議案件認有必要
    者，得向被保險人、受益人、投保單位、各該醫院、診所或
    領有執業執照之醫師、助產士等要求提出報告，或調閱各該
    醫院、診所及投保單位之病歷、薪資帳冊、檢查化驗紀錄或
    放射線診斷攝影片（Ｘ光照片）及其他有關文件，被保險人
    、受益人、投保單位、各該醫院、診所及領有執業執照之醫
    師或助產士等均不得拒絕。」、「保險人於審核殘廢給付認
    為有複檢必要時，得另行指定醫院或醫師複檢。」勞工保險
    條例第28條及第56條定有明文。可知法令明文規定保險人（
    即被告）為審核保險給付，或勞保監理會為審議爭議案件，
    得調查有關之文件，得另行指定醫院或醫師複檢，並得通知
    出具診斷書之醫院診所檢送必要之有關診療病歷或Ｘ光片等
    ，而被告為審核被保險人是否符合給付標準表之殘廢等級，
    自得依職權送請其聘用之專業醫師表示審查意見，或以勞保
    監理會專業醫師之審查意見，以為其審核之參據，此項專業
    醫師審查意見之審核，要屬被告之法定職權。易言之，被保
    險人申請保險給付時，所檢據特約醫院出具之診斷證明書，
    僅係其申領保險給付之必備要件；惟被告審核是否符合給付
    標準時，要非僅以該診斷證明書為唯一參據，此觀上開法條
    規定自明。再者，行政程序法第36條及第41條第1 項分別規
    定：「行政機關應依職權調查證據，不受當事人主張之拘束
    ，對當事人有利及不利事項一律注意。」「行政機關得選定
    適當之人為鑑定。」查被告係勞工保險之保險人，於當事人
    向其提出勞工保險各項給付申請時，被告須開始行政程序，
    並有上揭依職權調查證據之義務，且於遇有醫理上之諸疑義
    時，得以具有專業知識之第三人即專科醫師，於行政程序中
    陳述關於特別法規或經驗定則之意見，而以其陳述，為證據
    之用。是被告於行政程序中將有待進一步調查之案件，請其
    特約專科醫師陳述醫學上之意見，以為證據，於法尚無不合
    。況本件被告係依原告所提勞工保險殘廢診斷書，並經調取
    原告於臺北市立萬芳醫院診療之相關病歷資料，且參酌特約
    專科醫師之專業意見，經綜合審查而為終局之核定，乃綜合
    上揭證據以為認定之標準，並未置原告主治醫師之專業判斷
    不顧，至原告之殘廢診斷書係判定資料之一種，無從僅依該
    資料即為原告有利之認定。茲以本件業經2 位專業醫師歷經
    依法判定後，認定原告未符合上揭殘廢給付之請領標準，並
    非僅以其個人主觀看法為斷，立場應屬客觀公正。被告所為
    原處分，難認有何違法之處。
  (五)至原告主張其於93年8 月6 日因精神疾病領有殘障手冊，固
    據其提出中華民國身心障礙手冊影本1 紙為證。然身心障礙
    者保護法係政府為身心障礙者規劃並推行各項扶助及福利措
    施，核與勞工保險制度中，被保險人須盡繳費義務始能享有
    給付權益，具有風險分擔及自助性質之社會保險性質有別，
    其立法目的、規範對象、請領要件、給付內容或補助措施亦
    均不相同，勞工保險之被保險人如欲請領殘廢給付，自應依
    勞工保險條例及殘廢給付標準表之相關規定辦理，核與是否
    領有身心障礙手冊，得享有身心障礙者保護法所定之各項扶
    助福利措施無涉，是原告執其領有身心障礙手冊即稱其本人
    得比照請領本件殘廢給付云云，殊無可採。
三、綜上所述，原告之主張，並無可採。原處分認原告為長期酒
    癮病患，雖有憂鬱之現象，但無法排除酒精導致情緒障礙，
    不宜判定為殘廢而否准原告所請殘廢給付，認事用法，均無
    違誤，審議審定及訴願決定予以維持，亦無不合。原告訴請
    如聲明所示，為無理由，應予駁回。
四、本件事證已臻明確，兩造其餘之主張及陳述均與本件判決結
    果不生影響，故不逐一論述，併此敘明。
據上論結，本件原告之訴為無理由，爰依行政訴訟法第98條第3
項前段、第218條、民事訴訟法第385條第1項前段，判決如主文
。
中    華    民    國    95    年    9     月    21    日
                       第三庭審判長法  官  陳國成
                                   法  官  吳東都
                                   法  官  陳秀
上為正本係照原本作成。
如不服本判決，應於送達後20日內，向本院提出上訴狀並表明上
訴理由，如於本判決宣示後送達前提起上訴者，應於判決送達後
20日內補提上訴理由書（須按他造人數附繕本）。
中    華    民    國    95    年    9     月    21    日
                                   書記官  楊子鋒


司法院資訊處製作；財團法人民間司法改革基金會備份。
